【裁判字號】    91,上,260
【裁判日期】    920731
【裁判案由】    土地所有權移轉登記
【裁判全文】
臺灣高等法院高雄分院民事判決  九十一年度上字第二六０號
      上  訴  人  甲○○
      訴訟代理人  陳國堂律師
      被  上訴人  乙○○
      訴訟代理人  李明益律師
                  啟夫律師
右當事人間請求土地所有權移轉登記事件，上訴人對於中華民國九十一年八月七日臺
灣高雄地方法院九十年訴字第三０二四號第一審判決提起上訴，被上訴人於本院擴張
其訴，本院判決如左：
      主      文
上訴駁回。
上訴人應再給付被上訴人新台幣肆佰貳拾柒萬陸仟貳佰零陸元及自九十二年一月九日
起至清償日止，按年息百分之五計算之利息。
第二審及擴張之訴之訴訟費用均由上訴人負擔。
本判決第二項於被上訴人以新台幣壹佰肆拾萬元供擔保後，得假執行。
      事實及理由
一、被上訴人於原審起訴時，請求上訴人應將坐落高雄縣大樹鄉○○段第五０一、五
    ０二、五一０、五四八地號四筆土地所有權移轉登記與被上訴人，並請求因給付
    不能所生債務不履行之損害賠償新台幣（下同）二百一十八萬二千七百四十元及
    自九十一年四月十七日起至清償日止，按年息百分之五計算之利息。原審判決上
    訴人應將上開第五四八地號、面積六七‧六四平方公尺，應有部分二九七分之四
    四土地所有權移轉登記與被上訴人及上訴人應給付被上訴人二百一十八萬二千七
    百四十元本息。上訴人不服提起上訴後，聲明撤回主張就第五０一、五一０地號
    二筆土地在第一審之損害賠償之訴而減縮其聲明，又將損害賠償之金額擴張，請
    求上訴人應再給付被上訴人四百二十七萬六千二百零六元及自九十二年一月九日
    起至清償日止，按年息百分之五計算之利息，經核均無不合，合先說明。
二、被上訴人起訴主張：系爭坐落高雄縣大樹鄉○○段第五０二地號（原為高雄縣大
    樹鄉○○○段第二０八之四地號）及同段第五四八地號（原為高雄縣大樹鄉○○
    ○段第二０八之一三地號）應有部分二九七分之四四係上訴人所有。上訴人在未
    登記為上開土地之共有人之前，即將該五０二地號土地如附圖所示己部分之土地
    出售與被上訴人，將該五０二地號土地如附圖Ａ部分出售與訴外人陳志煌。另將
    五四八地號土地如附圖所示丙部分售與訴外人張松官，嗣陳志煌、張松官均將其
    所買受之土地於辦理所有權移轉登記前，均轉售被上訴人並將其對上訴人之買受
    土地之債權讓與被上訴人，被上訴人因而對上訴人取得第五０二、五四八地號土
    地如附圖所示己、Ａ、丙土地買賣債權之全部等情。爰基於買賣契約之法律關係
    ，求為命上訴人應將系爭第五四八地號土地所有權應有部分二九七分之四四移轉
    登記與被上訴人及上訴人應給付被上訴人一百八十五萬四千四百二十元（原起訴
    請求二百一十八萬二千七百四十元，因撤回五０一、五一０號土地之損害賠償請
    求各為十三萬四千八百四十六元、十九萬三千四百七十四元）及利息之判決，旋
    又於本院擴張聲明請求上訴人應再給付被上訴人四百二十七萬六千二百零六元及
    自九十二年一月九日起至清償日止，按年息百分之五計算之法定遲延利息之判決
    。並為下列之聲明：
  (一)上訴駁回。
  (二)上訴人應再給付被上訴人四百二十七萬六千二百零六元及自被上訴人於九十二年
    一月八日之準備書狀繕本送達翌日起至清償日止，按年息百分之五計算之利息。
  (三)右聲明被上訴人願供擔保，請准宣告假執行。
三、上訴人則以：(一)系爭土地原為上訴人之夫李水生前所有，李水於三十八年間死亡
    ，系爭土地由二十二位繼承人繼承成立公同共有關係，上訴人未經公同共有人全
    體之同意，將系爭土地全部售與被上訴人，陳志煌及張松官，其買賣契約不生效
    力，況被上訴人所主張之契約上記載購買舊地號高雄縣大樹鄉○○○段二０八─
    一二號土地，重測後並非五四八號土地，從而被上訴人不得請求上訴人將系爭五
    四八地號土地之所有權應有部分移轉登記與被上訴人。(二)依買賣契約書之記載，
    被上訴人、陳志煌及張松官均係買受系爭土地之全部而非買受系爭土地所有權之
    應有部分，買賣價金亦未經約定，被上訴人不得請求上訴人將五四八號土地所有
    權應有部分移轉登記與被上訴人。且買賣契約訂立後，迄今已逾十五年之時效期
    間，被上訴人因買賣關係所生之債權，其請求權已罹於時效而消滅，上訴人得拒
    絕履行買賣契約所定之債務。(三)被上訴人主張系爭五０二號土地之面積為二四一
    ‧一五平方公尺，每平方公尺之公告現值為二萬零四百四十元，合計其公告現值
    為四百九十二萬九千一百零六元，因五０二號土地陷於給付不能，而請求上訴人
    應給付被上訴人四百九十二萬九千一百零六元本息，但上訴人就該五０二號土地
    之所有權應有部分為二九七分之四四，則上訴人應給付之金額僅為七十三萬五千
    六百八十九元等語，資為抗辯。並為下列之聲明：
  (一)原判決廢棄。
  (二)被上訴人在第一審之訴及擴張之訴均駁回。
四、按稱買賣者，謂當事人約定一方移轉財產權於他方，他方支付價金之契約。又物
    之出賣人，負交付其物於買受人，並使其取得該物所有權之義務。修正前民法第
    三百四十五條第一項、第三百四十八條第一項定有明文。查訴外人張松官於四十
    五年間向上訴人承買系爭坐落高雄縣大樹鄉○○○段二０八番之一二地號土地及
    張松官將該土地於辦理移轉登記前轉售予被上訴人之事實有上訴人與張松官所訂
    立之杜賣盡根契據及張松官之繼承人黃富國出具之讓與承認書為證（見原審卷一
    八頁及二０頁），自足信為真實。惟該杜賣盡根契據記載買賣標的物為高雄縣大
    樹鄉○○○段二０八番之一二地號、面積為二０‧八三一坪，而上訴人與訴外人
    魏順賢訂立之杜賣盡根契據所載買賣標的物亦為高雄縣大樹鄉○○○段二０八番
    之一二地號，面積為四七‧二三七坪，兩相對照除所載面積不同外，諸如訂約日
    期均為四十五年九月十七日，中人（介紹人）及代書人亦均為莊天宅、謝金帶（
    見原審卷一八頁及本院卷(一)一四三頁）。是上開二紙杜賣盡根契據所載買賣標的
    物之坐落相同中人及代書人亦相同，而土地之面積則大相徑庭，顯見上訴人並非
    一物二賣而係杜賣盡根契據之記載有所錯誤。經查上訴人與張松官訂立之杜賣盡
    根契據所載買賣土地之面積為二０‧八三一坪，折合為六八‧六八一平方公尺，
    而坐落高雄縣大樹鄉○○○段第二０八之一二地號土地，依土地登記謄本之記載
    為重測後之高雄縣大樹鄉○○段第五四七地號土地（下稱五四七號土地），其面
    積為一五五‧七二平方公尺（見本院卷(一)八六頁），足見上訴人與張松官訂立之
    杜賣盡根契據所載地號有所錯誤，否則杜賣盡根契據所載面積與登記謄本所載面
    積自無相差八六‧八六平方公尺之理。反之，上訴人與魏順賢所訂立之杜賣盡根
    契據上所載面積為四七‧二三七坪，折合為一五六‧一五二平方公尺，核與五四
    七地號土地之登記謄本所載面積一五五‧七二平方公尺相差無幾，而上訴人與張
    松官簽訂之杜賣盡根契據所載土地面積為二０‧八三一坪，折合為六八‧六八一
    平方公尺，與坐落高雄縣大樹鄉○○○段第二０八之一三地號土地即重劃後坐落
    高雄縣大樹鄉○○段第五四八地號土地之登記謄本所載面積六七‧六四平方公尺
    亦極相近（見本院卷(一)八七頁），足見張松官係購買五四八號土地而魏順賢則係
    購買五四七號土地。況五四八號土地由張松官售與被上訴人後，早由被上訴人建
    屋使用，益見張松官所購土地為五四八號，而非五四七號，僅因張松官與魏順賢
    於同日由同一介紹人之介紹，經同一代書人製作杜賣盡根契據而將張松官所承買
    之五四八號即重劃前檨子段二０八─一三地號土地誤植為檨子段二０八─一
    二地號，足認定張松官售與被上訴人者，為五四八號土地。從而被上訴人依上開
    法條規定及杜賣盡根契據之約定，請求上訴人將五四八號土地所有權應有部分二
    九七分之四四移轉登記與被上訴人，即無不合。
五、次按因可歸責於債務人之事由，致給付不能者，債權人得請求賠償損害，民法第
    二百二十六條第一項定有明文。故當事人買賣之不動產，如經第三人聲請法院強
    制執行查封後，在法院撤銷查封前，地政機關不得准許當事人為所有權移轉登記
    ，倘買受人起訴請求出賣人為所有權移轉登記，因該不動已處於給付不能之狀態
    ，法院亦不得命為所有權移轉登記（參照最高法院七十年七月七日七十年度第十
    八次民事庭會議決議(二)），此時買受人得為訴之變更改依民法第二百二十六條第
    一項規定，請求出賣人賠償買受人因債務不履行之損害。查系爭五０二號土地如
    附圖所示Ａ部分面積三七‧四七平方公尺係陳志煌向上訴人所購買，而於辦理所
    有權移轉登記前由陳志煌轉售與被上訴人，其餘部分即附圖所示己部分面積二０
    五‧四八平方公尺則由被上訴人直接向上訴人購買之事實，有六十二年七月二十
    四日兩造所訂買賣契約書（見原審卷一二頁）、七十四年五月七日上訴人與陳志
    煌簽訂之買賣契約書（見原審卷一五頁），及陳志煌於八十九年十二月二日所出
    具之讓與承認書（見原審卷一九頁）在卷可稽，上訴人與被上訴人及陳志煌所訂
    買賣契約書均記載買賣標的物為高雄縣大樹鄉○○○段二０八之四地號土地，依
    土地登記謄本所示該二０八之四地號土地重測後為高雄縣大樹鄉○○段第五０二
    地號土地（見本院卷(一)九一頁），且經債權人賴金正、張順騰、許燕燈聲請台灣
    高雄地方法院以（九０）高貴民良九０執全字第一一八二號函辦理假處分登記在
    案。故被上訴人及陳志煌向上訴人購買之五０二號土地，因法院假處分強制執行
    查封而陷於給付不能之狀態，被上訴人因而於原審改依民法第二百二十六條第一
    項規定，請求上訴人賠償損害，亦無不合。
六、查被上訴人主張因上訴人給付不能及出售土地面積不足之賠償金額依公告現值計
    算，本院認公告現值近於市價，尚屬適當，而本件訴訟於九十年十月二十九日起
    訴，當時五０二號土地之公告現值為二萬零四百四十元（見原審卷五六頁），而
    被上訴人向上訴人購買五０二號土地如附圖所示Ａ部分為三七‧四七平方公尺，
    其餘部分即己部分面積為二０五‧四八平方公尺，合計為二四二‧九五平方公尺
    ，被上訴人此部分之損害賠償願以二四一‧一五平方公尺計算，則被上訴人依公
    告現值所得請求賠償之金額為四百九十二萬九千一百零六元（20.440×241.15=4
    ,929,106）。又上訴人售與張松官轉售被上訴人之五四八號土地，依四十五年九
    月十七日訂立之杜賣盡根契據所載面積為二０‧八三一坪，折合為六八‧八六一
    平方公尺，而依土地登記謄本記載該五四八號土地之總面積為六七‧六四平方公
    尺，上訴人之應有部分為二九七分之四四，則上訴人所能取得之土地面積僅一０
    ‧０二平方公尺（67.64×44÷297=10.02），但上訴人售與張松官轉售與被上訴
    人之面積為六八‧八六一平方公尺，尚不足五八‧八四平方公尺，則上訴人應賠
    償被上訴人面積不足之五八‧八四平方公尺之價值。依本件訴訟於九十年十月二
    十九日起訴，當時之公告現值每平方公尺為三萬一千元（見原審卷一一頁），被
    上訴人願意以九十一年七月之公告現值二萬六千元計算（見本院卷(一)八七頁），
    則被上訴人就五四八號土地面積不足部分所得請求賠償之金額為一百五十二萬九
    千八百四十元（26,000×58.84=1,529,840)。上訴人因五０二號土地給付不能而
    應賠償被上訴人之金額為四百九十二萬九千一百零六元，因五四八號土地面積不
    足而應賠償被上訴人之金額為一百五十二萬九千八百四十元。上訴人應再給付被
    上訴人四百二十七萬六千二百零六元。
七、上訴人主張：系爭土地原為上訴人之夫李水生前所有，李水於三十八年間死亡後
    ，由二十二人繼承而成立公同共有關係，上訴人未經公同共有人全體之同意，將
    系爭土地全部出售被上訴人，陳志煌及張松官，其出售行為不生效力，被上訴人
    自不得本於買賣關係請求上訴人將五四八號土地所有權應有部分二九七分之四四
    移轉登記與被上訴人云云。惟按公司共有人中之一人，以公司共有物所有權之移
    轉為買賣契約之標的，並非所謂以不能之給付為契約之標的，其移轉所有權之處
    分行為，雖因未經其他公同共有人之承認不生效力，而其關於買賣債權契約則非
    無效。又買賣並非處分行為，故公同共有人中之一人，未得其他公同共有人之同
    意，出賣公同共有物，應認為僅對其他公同共有人不生效力，而在締約當事人間
    非不受其拘束（參照最高法院三十三年上字第二四八九號及同院七十一年台上字
    第五０五一號判例）。故上訴人將五四八號土地售與張松官轉售被上訴人，雖未
    得其他公同共有人之同意，固不得為移轉該土地所有權之行為，但其買賣契約所
    生債之關係，對於兩造仍受其拘束，並非無效，且得主張處分行為無效者，為未
    同意之公同共有人。茲上訴人並非未同意之公同共有人，尚不得主張無效。兩造
    間之買賣契約既仍有效存在，而系爭五四八號土地又經全體公同共有人為分割遺
    產登記而成立分別共有關係，則被上訴人基於買賣之法律關係，請求上訴人履行
    出賣人之義務，自無不合，故就已登記為上訴人應有部分，請求將其應有部分移
    轉登記與被上訴人，就未能移轉登記部分土地，請求損害賠償於法尚無不合。
八、上訴人又主張：被上訴人、陳志煌、張松官均係買受系爭土地之全部而非應有部
    分，買賣價金亦未經約定，被上訴人不得請求上訴人將五四八號土地所有權應有
    部分移轉登記與被上訴人，且買賣契約成立後，早已逾十五年之時效期間，買賣
    之債之請求權已罹時效而消滅，上訴人得拒絕履行債務云云。關於張松官買受五
    四八號土地再轉售被上訴人部分，被上訴人得請求上訴人將該土地所有權應有部
    分移轉登記與被上訴人，已如前述，不復贅述外，張松官與上訴人所訂立之杜賣
    盡根契據內載該五四八號土地係以每坪十四元計算賣斷，並非未約定買賣價金。
    至上訴人與陳志煌、被上訴人所訂契約，前者之買賣契約書載明：「一、買賣標
    的物：：：高雄縣大樹鄉○○○段二０八─四號（即五０二號）之內之建地一部
    份連房屋一棟，面積未詳，測量為準：：：二、買賣價金新台幣壹拾肆萬元正」
    ，後者之買賣契約書載明：「建地連房屋一棟三間及一小半間全部新台幣貳拾玖
    萬元正：：：高雄縣大樹鄉○○○段二０八之四地號之建地一部份連房屋一棟三
    間及一小半間面積未詳，測量為準」等語，足見陳志煌及被上訴人所買五０二號
    土地係買受整筆土地之一部分，而非全部，且均約定買賣價金。況被上訴人就其
    所買受及陳志煌所買受之五０二號土地，被上訴人並未請求所有權應有部分之移
    轉登記，而係請求因給付不能債務不履行之損害賠償，不生所有權應有部分移轉
    登記之問題。再者，民法第一百二十八條所謂消滅時效，自請求權可行使時起算
    ，係謂請求權如有法律上之障而不行使時，消滅時效不應進行，須至無法律上
    之障礙而不行使時開始進行。而民法第一百二十八條之立法理由稱：「查民律草
    案第三百十一條理由謂消滅時效，自得行使請求權時起算，是屬當然之事。如債
    權無停止條件或無期限者，以債權成立時即得行使，故從此時起算：：：又附停
    止條件權利與期限權利，從其條件成就或期限屆至時起算之：：：：此本條之所
    由設也」，足見附停止條件或期限之債權，其消滅時效，應自條件成就或期限屆
    至時起算。查兩造所訂買賣契約書關於辦理移轉登記日期約定日後辦理繼承登記
    完畢同時移轉登記。上訴人與陳志煌訂立之買賣契約書亦為同樣之約定，上訴人
    與張松官訂立之杜賣盡根契據則記明：「本買賣之土地業主李水死亡未曾繼承登
    記，日後繼承登記手續完備時即將所有權移轉於台端過戶登記」，則上訴人出售
    與被上訴人，陳志煌及張松官之買賣契均約定於上訴人辦理繼承登記完畢始辦理
    移轉登記予被上訴人，陳志煌及張松官，足見被上訴人之債權請求權係附有上訴
    人辦畢繼承登記之停止條件，而上訴人於八十八年十月二十八日始辦畢五０二及
    五四八號土地之繼承登記，此時買賣契約所附停止條件方為成就，其消滅時效期
    間，自應自八十八年十月二十八日起算，至九十年十月二十九日被上訴人起訴時
    止，尚未逾十五年之時效期間，上訴人抗辯被上訴人之請求權已罹於時效而消滅
    云云，自非可採。
九、上訴人再稱：被上訴人主張五０二號土地之面積為二四一‧一五平方公尺，每平
    方公尺之公告現值為二萬零四百四十元，則二四一‧一五平方公尺之公告現值為
    四百九十二萬九千一百零六元，因五０二號土地陷於給付不能，故被上訴人以公
    告現值請求上訴人賠償其損害，但上訴人之應有部分僅二九七分之四四，上訴人
    僅須賠償七十三萬五千六百八十九元為已足等語。查依土地登記謄本記載，五０
    二號土地之總面積五五三‧一三平方公尺，而上訴人與被上訴人及陳志煌所訂買
    賣契約書均未明訂買賣土地之面積大小，僅約定面積不詳，測量為準。本院受命
    法官會同兩造當事人訴訟代理人及高雄縣鳳山地政事務所測量員余伯圖於九十二
    年二月二十五日在系爭土地實施測量結果，如附圖所示五０二號土地Ａ部分為陳
    志煌所購買轉售予被上訴人之部分，其面積為三七‧四七平方公尺，己部分為被
    上訴人直接向上訴人購買之部分，其面積為二０五‧四八平方公尺，兩者合計為
    二四二‧九五平方公尺。上訴人就五０二號土地雖其應有部分為二九七分之四四
    ，但上訴人既將五０二號土地出售達二四六‧九五平方公尺，其出售之土地面積
    縱令超過其依應有部分計算之面積，亦應依其出售面積計算其賠償金額，自無依
    其應有部分計算賠償金額之理，否則上訴人豈非獲得超過其應有部分計算面積之
    利益﹖故上訴人之此項辯解亦屬無可採信。
十、從而被上訴人本於買賣契約及債務不履行之法律關係，訴請上訴人應將五四八號
    土地所有權應有部分二九七之四四移轉登記與被上訴人及就五０二號土地賠償，
    上訴人應給付被上訴人一百一十八萬二千七百四十元及自起訴狀繕本送達翌日即
    九十一年四月十七日起至清償日止，按年息百分之五計算之利息，即屬正當，原
    審因而就此部分為上訴人敗訴之判決，並酌定相當之擔保金額就損害賠償部分宣
    告假執行，核無不合。上訴意旨，任意指摘原判決不當，非有理由，此部分之上
    訴應予駁回。至被上訴人擴張之訴部分，請求上訴人應再給付被上訴人四百二十
    七萬六千二百零六元及自其九十二年一月八日之準備書狀繕本送達翌日即九十二
    年一月九日起至清償日止，按年息百分之五計算之法定遲延利息，亦無不合，應
    予准許，此部分判決如主文第二項所示。被上訴人就本判決第二項聲明願供擔保
    ，請准宣告假執行，經核尚無不合，爰酌定相當之擔保金額，予以宣告。
十一、結論：本件上訴為無理由，擴張之訴為有理由，依民事訴訟法第四百四十九條
    第一項、第七十八條、第四百六十三條、第三百九十條第二項，判決如主文。
中      華      民      國    九十二    年      七    月      三十一    日
                                      臺灣高等法院高雄分院民事第二庭
~B1審判長法官  簡色嬌
~B2法      官  沈建興
~B3法      官  周慶光
右為正本係照原本作成。
如對本判決上訴，須於判決送達後二十日內向本院提出上訴狀，其未表明上訴理由者
，應於上訴後二十日內向本院提出上訴理由書（均須按他造當事人之人數附繕本）。
上訴時應提出委任律師或具有律師資格之人之委任狀，並依附註條文規定辦理。
中      華      民      國    九十二    年      八      月      四      日
~B法院書記官  馬蕙梅
附註：
民事訴訟法第四百六十六條之一：
對於第二審判決上訴，上訴人應委任律師為訴訟代理人，但上訴人或其法定代理人具
有律師資格者，不在此限。
上訴人之配偶、三親等內之血親、二親等內之姻親，或上訴人為法人、中央或地方機
關時，其所屬專任人員具有律師資格並經法院認為適當者，亦得為第三審訴訟代理人。
第一項但書及第二項情形，應於提起上訴或委任時釋明之。
                                                                        Ｆ


司法院資訊處製作；財團法人民間司法改革基金會備份。
